臺灣高等法院刑事判決　　　　　　 94年度上更(一)字第164號
上　訴　人
即　被　告　乙○○
　　　　　　　　　　3樓
指定辯護人　本院公設辯護人 甲○○
上列上訴人因公共危險案件，不服臺灣板橋地方法院90年度訴字
第1289號，中華民國90年11月19日第一審判決（起訴案號：臺灣
板橋地方法院檢察署89年度偵字第22868號），提起上訴，判決
後經最高法院發回更審，本院判決如下：
    主  文
原判決撤銷。
乙○○放火燒燬他人所有如附表所示之物，致生公共危險，處有
期徒刑壹年，緩刑貳年。
    事  實
一、乙○○與丙○○係夫妻（現已離婚），住居於二人合買之臺
    北縣中和市○○路○段一四二巷一九弄五四號六樓，其主臥
    室內之衣櫃、床鋪、門框、客廳屋頂天花板、隔熱板、和室
    木質隔間牆等物，為二人共有之物。民國八十九年十月二十
    一日晚間，乙○○與丙○○（業經檢察官為不起訴處分）因
    感情之事發生爭吵，於晚間十時許，適有丙○○友人陳宏嘉
    前來，二人停止爭執，並在客廳與陳宏嘉一同飲酒。詎乙○
    ○於飲酒後，仍怨氣未消，於翌（二十二）日凌晨二時許，
    獨自一人在主臥室內將房門反鎖，基於放火燒燬他人所有物
    之犯意，在衣櫃左前方附近，以不詳媒介物燃燒衣物，因此
    延燒及主臥室內之衣櫃、床鋪、門框、客廳屋頂天花板、隔
    熱板、和室木質隔間牆等物（即附表所示），旋正於客廳內
    飲酒之丙○○及陳宏嘉因聞到燻焦味感覺有異，遂四處查尋
    ，經丙○○發現焦味來自主臥室，因房門反鎖，丙○○遂撞
    開該房門，發現該主臥室內已因起火燃燒佈滿濃煙，乙○○
    亦在其內，即與陳宏嘉先以水桶提水撥灑救火，並於凌晨二
    時十八分撥打一一九電話向臺北縣政府消防局消防隊求救，
    經該消防隊於二時二十二分抵達灌救，於二時三十九分控制
    火勢，三時二十分撲滅，導致附表所示之物品燒燬，另廚房
    、浴室及陽台等處之天花板、牆壁則遭火燻黑，致生公共危
    險。
二、案經臺北縣政府警察局中和分局報告臺灣板橋地方法院檢察
    署檢察官偵查起訴。
    理  由
一、上訴人即被告乙○○對其於上開時地，因前夫丙○○感情外
    遇一事，二人發生口角爭吵，並商議要離婚，嗣因友人陳宏
    嘉到來，三人遂在客廳一起飲酒，其後伊獨自一人在主臥室
    內，及自主臥室起火燒燬其與丙○○共有之如附表所示之物
    等情，供認不諱，核與證人陳宏嘉於原審結證：當天伊到時
    ，被告夫妻都在客廳，伊有聽到他們夫妻要離婚，後來伊跟
    丙○○喝酒，被告也有喝，被告走來走去，被告後來進去房
    間；異味從主臥室傳出來，起火點就在主臥室等語（見原審
    卷第十八至二十）相符，互核一致。證人丙○○證稱發生火
    災時，被告人在客廳云云，顯係迴護之詞，不足採信。而此
    次火災，計燒燬附表所示之物，至廚房、浴室及陽台等處之
    天花板、牆壁則遭火燻黑，亦據臺北縣政府消防局第一大隊
    到場勘驗無訛，有該大隊八十九年十一月二日出具之火災原
    因調查報告書（檔案編號：Ｈ００Ｊ２２Ｂ１）及所附相片
    足佐。
二、被告於原審雖以其飲酒後人在主臥室睡覺，不知該房間為何
    起火云云置辯；在本院則辯稱：伊主臥室很亂，床頭床尾放
    置很多衣服，睡前有抽煙習慣，當晚因與前夫離婚一事吵架
    ，喝了很多酒，也有抽煙，火災不知是否與此有關等語。然
    查，上開火災原因調查報告認定，本件起火原因研判略以：
    （一）經現場勘查起火處所附近，並未發現有任何化工原料
    、危險物品或其容器放置其內，故可排除上述物品自燃或引
    燃之可能性；（二）起火處附近並未發現電源線通過其間，
    亦未放置任何電器設備，故亦可排除因電器因素引燃之可能
    性。（三）據丙○○表示火災發生時並未就寢，正與陳宏嘉
    一起喝酒，該房間起火燃燒後迅速擴大，而遺留火種之現象
    ，須經長時間蓄熱至悶燒並產生大量濃煙進而起火燃燒，故
    亦可排除因遺留火種（煙蒂……，）所引燃之可能性。（四
    ）本案起火原因經排除危險物品引燃或自燃、餘留火種（煙
    蒂等）、電器等因素，……，研判本案起火原因以人為因素
    縱火之可能性較大。」等情，並據證人即臺北縣政府消防局
    第一大隊隊員陳皇欽證稱：「本案起火點在主臥房進門右側
    櫃子前方，本案已排除電線走火、危險物品、化工原料……
    ，因無法從起火點找到確實證據，僅能判斷可能是人為縱火
    ，但無法鑑定出以何方式燃燒，因現場未找到火種，如果是
    以打火機引燃，打火機沒有放在裡面，就無法找出燃燒原因
    。」「本案電線走火已經排除，所謂餘留火種它的判斷會經
    過悶燒、蓄熱的階段，本件發生時，證人都還沒有睡覺，很
    快發現時，火勢已經很大，所以可以排除是餘留火種造成的
    ，……。」等語明確（見原審卷第五十三、五十七頁）。依
    本件起火處所既為主臥室衣櫃左前方附近處所，起火時僅被
    告一人在主臥室內，起火原因又經排除危險物品引燃或自燃
    、餘留火種（煙蒂等）、電器等因素，而以人為因素縱火之
    可能性較大，再參酌被告當晚之心境，及其自承室內衣物散
    亂等情形，該次火災應屬被告以不詳媒介物燃燒衣物所造成
    ，情甚明灼。尚難僅因火種不明，即可得為被告有利之認定
    。證人丙○○雖證稱是小孩玩火所造成，但又謂伊小孩玩火
    是在火災發生前幾個小時之事（見原審卷第五十五頁），顯
    見其小孩玩火與本件火災之發生並無關聯，自不足以資為被
    告有利證據。被告空言不知起火原因，及辯稱是否因抽煙不
    慎引起火災云云，並無可採。
三、經查，火災現場為公寓式鋼筋混凝土五樓建築物，六樓牆壁
    以鋼筋混凝土、屋頂以鐵皮加蓋；該六樓建築物經燃燒後，
    主臥室內之衣櫃、床舖、門框、客廳屋頂天花板、隔熱板、
    和室木質隔間牆燒燬，廚房、浴室及陽台等處之天花板及四
    周牆壁則遭火燻黑，是遭燒燬者厥為主臥室、客廳及和室室
    內裝潢與傢俱，至建築物構成之主要部分牆壁，僅遭火燻黑
    ，鐵皮屋頂部分，更未見提及有何燒燬情事。被告又堅決否
    認有燒燬其與前夫合買之系爭住宅之犯意及行為，自不能逕
    認被告有放火燒燬現有人所在之住宅之犯意。被告放火燒燬
    他人所有如附表之物，已如前述，依其延燒之情形，已致生
    公共危險。事證明確，被告犯行，堪以認定。
四、核被告所為，係犯刑法第一百七十五條第一項之罪。公訴人
    認係犯刑法第一百七十三條第一項之放火燒燬現供人使用之
    住宅罪，尚有未洽，因不礙於事實之同一性，起訴法條應予
    變更。原審據以論科，固非無見。然查，刑法上之故意，有
    直接故意與間接故意之分，前者係指行為人對於構成犯罪之
    事實，明知並有意使其發生；後者則係指行為人對於構成犯
    罪之事實，預見其發生，而其發生並不違背其本意而言。二
    者雖均為犯罪之責任條件，但其態樣並不相同，故刑法第十
    三條第一項、第二項分別予以規定，以示區別。二者要件既
    不相同，其惡性之評價即有輕重之別，自應詳加辨別，以為
    法律之適用。原判決於事實欄記載被告「於飲酒後，仍怨氣
    未消，竟企圖自殺，而基於放火之故意……在上址主臥室內
    ……縱火燒燬上開現有人所在之住宅」，似係認定上訴人基
    於放火之「直接故意」而為之；然於理由欄則謂被告「雖係
    於主臥室內，以點燃衣物方式起火，企圖自殺，然此足以延
    燒至整間住宅，被告對此當有所認識，故其容有放火燒燬現
    供人使用之住宅之不確定故意」，似又認定被告放火目的原
    係在自殺，僅對於該放火行為足以延燒住宅部分有所認識，
    有預見其發生而其發生並不違背其本意之「間接故意」而已
    。該部分事實之認定與理由之說明未見一致，已有判決理由
    矛盾之違背法令。又原判決論處被告放火燒燬現供人使用之
    住宅罪刑，並有未洽，已如前述。被告上訴意旨仍執陳詞，
    以不知起火原因為辯，雖無可取，惟原判決既有可議，即屬
    無可維持，應由本院撤銷改判。爰審酌被告係因前夫外遇，
    雙方爭執一時情緒失控，並酒後未深思後果，始罹本件犯行
    ，所燒燬者為被告與其前夫共有之物，及犯後態度等一切情
    狀，從輕量處有期徒刑一年。被告前未曾受有期徒刑以上之
    刑之宣告，有本院被告全國前案紀錄表可徵，其因夫妻感情
    生變，一時失慮而犯罪，現已再婚並育有二子，家庭美滿，
    本院認被告經此偵審程序及刑之宣告，當知警惕，應無再犯
    之虞，因認所宣告之刑，以暫不執行為適當，併諭知緩刑二
    年，用勵自新。
據上論斷，應依刑事訴訟法第三百六十九條第一項前段、第三百
六十四條、第二百九十九條第一項前段、第三百條，刑法第一百
七十五條第一項、第七十四條第一款，判決如主文。
本案經檢察官鄭龍照到庭執行職務。
中　　華　　民　　國　　94　　年　　7 　　月　　27　　日
　　　　　　　　　刑事第二十一庭審判長法　官  溫耀源
　　　　　　　　　　　　　　　　　　  法　官  邱同印
　　　　　　　　　　　　　　　　　　  法　官  吳  燦
以上正本證明與原本無異。
如不服本判決，應於收受送達後十日內向本院提出上訴書狀，其
未敘述上訴之理由者並得於提起上訴後十日內向本院補提理由書
（均須按他造當事人之人數附繕本）。
          　　　　　　　　　　　　　　書記官   陳靜姿
中　　華　　民　　國　　94　　年　　7 　　月　　27　　日
附表：主臥室內之衣櫃、床舖、門框、客廳屋頂天花板、隔熱板
      、和室木質隔間牆。
附錄：本案論罪科刑法條全文
刑法第一百七十五條第一項
放火燒燬前二條以外之他人所有物，致生公共危險者，處一年以
上七年以下有期徒刑。
